臺灣板橋地方法院民事判決　　　　　　　 95年度訴字第505號
原　　　告　同一書籍裝訂股份有限公司
法定代理人　丙○○
訴訟代理人　胡鳳嬌律師
參　加　人　第一產物保險股份有限公司
法定代理人　乙○○
訴訟代理人　謝碧鳳律師
複代理人　　曹麗文律師
被　　　告　台灣德和樟腦股份有限公司
兼法定代理　丁○○
人
前二人共同
訴訟代理人　景熙焱律師
複代理人　　胡美慧律師
　　　　　　甲○○
上列當事人間請求侵權行為損害賠償事件，經本院於民國96年10
月4日言詞辯論終結，判決如下：
    主  文
被告應連帶給付原告新臺幣柒拾伍萬伍仟捌佰貳拾柒元，及自民
國九十五年五月十九日起至清償日止，按年息百分之五計算之利
息。
原告其餘之訴駁回。
訴訟費用由被告連帶負擔百分之三；餘由原告負擔。
本判決第一項於原告以新台幣貳拾伍萬貳仟元供擔保後，得假執
行；但被告如以新臺幣柒拾伍萬伍仟捌佰貳拾柒元為原告預供擔
保，得免為假執行。
原告其餘假執行之聲請駁回。
    事實及理由
壹、程序方面：
一、按訴狀送達後，原告不得將原訴變更或追加他訴。但擴張或
    減縮應受判決事項之聲明者，不在此限，民事訴訟法第255
    條第1 項第3 款定有明文。本件原告起訴時原僅為一部請求
    ，聲明金額為新臺幣（下同）100 萬元，起訴狀繕本送達被
    告後，原告於民國95年9 月15日具狀擴張聲明金額為2,273
    萬零414 元，核屬擴張應受判決事項之聲明，依上開規定，
    應予准許。
二、第按就兩造之訴訟有法律上利害關係之第三人，為輔助一造
    起見，於該訴訟繫屬中，得為參加，民事訴訟法第58條第1
    項定有明文。本件參加人主張原告係參加人商業火災保險之
    被保險人，於94年11月8 日上午10時43分許因遭被告累燒波
    及受有損害，參加人業已理賠完畢，依保險法第53條所定保
    險人之代位權，係權利之法定移轉，其本質係承繼被保險人
    對第三人之損害賠償請求權，如原告對被告之侵權行為損害
    賠償訴訟敗訴，參加人將直接受有不利益，是參加人對本件
    訴訟有法律上之利害關係，為輔助原告起見，爰依上開規定
    聲請參加訴訟等語，經核尚無不合，應予准許。
三、復按參加人得按參加時之訴訟程度，輔助當事人為一切訴訟
    行為，民事訴訟法第61條定有明文。本件參加人參加訴訟後
    ，因輔助原告訴訟，追加民法第184 條第2 項及191 條之3
    為請求權基礎，核其追加之訴，乃針對同一火災之基礎事實
    ，就原告原請求之訴訟及證據資料，於審理繼續進行在相當
    程度範圍內具有同一性或一體性，得期待於後請求之審理予
    以利用，且不甚礙被告之防禦及訴訟之終結，依民事訴訟法
    第255 條第1 項第2 款及第7 款規定，應予准許，併予敘明
    。
貳、實體方面：
一、原告主張：坐落臺北縣中和市○○路347 號磚造建築物為被
    告臺灣德和樟腦股份有限公司（下稱臺灣德和公司）所有，
    被告丁○○為其法定代理人。被告臺灣德和公司主要係生產
    樟腦粉、龍腦等各種精油產品，工廠內堆放大量甲苯、鹽酸
    、硝酸等易燃物質，嚴重危害鄰居安全。94年9 月臺北縣消
    防局執行消防安檢時，發現被告臺灣德和公司工廠防火構造
    、防火門窗均不合規定，且未設置儲槽專用室等安全管理設
    備，違反消防法第15條規定。又被告丁○○及臺灣德和公司
    明知建築物之所有人及使用人應維護建築物構造及設備之安
    全，應注意隨時或定期檢修、維護配置於該建物辦公室之電
    源配線等電氣設備及工廠房火構造、防火門窗等設備，以避
    免因疏忽而造成引燃之危險，竟疏於注意維護及設置，致於
    94 年11 月8 日10時許發生火災，火勢延燒至緊鄰之臺北縣
    中和市○○路345 號，致原告之機器、水電、裝璜及客戶委
    託之印刷加工品損壞，原告因此支出機器、維修等費用912
    萬446 元；裝璜水電費274 萬3,260 元、客戶委託之印刷加
    工之紙張、印刷等費用459 萬5,940 元、其他損毀27萬768
    元及營業上損失600 萬元，共計2,273 萬414 元。被告臺灣
    德和公司、丁○○應依民法第184 條第1 項前段規定負侵權
    行為損害賠償責任；被告丁○○執行被告臺灣德和公司業務
    ，因過失而造成原告損害，應依民法第28條及公司法第23條
    規定與被告臺灣德和公司負連帶賠償責任，為此提起本件訴
    訟。並聲明：(一)被告應連帶給付原告2,273 萬414 元，及自
    起訴狀繕本送達翌日起至清償日止，按年息5 ﹪計算之利息
    。(二)原告願供擔保，請准宣告假執行。
二、參加人主張：
  （一）原告為參加人商業火災保險契約之被保險人，保險單號
        碼為1008-94W0000000 號，保險期間自94年3 月15日中
        午12時起至95年3月15日中午12時止，保險標的為原告
        位於台北縣中和市○○路345號工廠內之營業裝修及營
        業生財（辦公設備）、貨物（含代工品）、機器及設備
        ，保險金額2500萬元。原告前揭工廠於94年11月8日上
        午10時43分許，遭被告臺灣德和公司位於隔壁347號起
        火累燒波及，致損及原告之機械及設備、貨物及營業裝
        修及營業生財等，參加人已理賠713 萬3003元在案。
  （二）被告臺灣德和公司就有關電氣等設備，未盡必要之設置
        維護義務，而有過失，應依民法第184 條第1 項前段對
        原告負損害賠償責任：
        被告臺灣德和公司成立於57年7 月4 日，公司所營事業
        為樟腦及樟腦製品之製造銷售、其他化學製品加工銷售
        等，其所使用之原料、成品及半成品係屬酸、鹼類物質
        等危險物品，製程反應易揮發於空氣中，電源配線在長
        期受酸、鹼腐蝕情形下，易造成被覆腐蝕、破損及劣化
        ，插座、開關或無被覆電源配線在附著水分、灰塵之情
        形下易造成接觸不良或產生積污導電現象，易使導線溫
        度升高，致生火花或短路，使被覆或周圍之物起燃（見
        火災原因調查報告書第2 頁，即卷一66頁）。系爭347
        號工廠附近公司及工廠林立，被告臺灣德和公司法定代
        理人丁○○應知其所營事業之危險性，本於善良管理人
        之注意義務，注意電氣使用安全，以避免火災之發生波
        及四鄰危害公共安全造成四鄰權益受損。詎火災發生後
        ，經消防人員檢視被告臺灣德和公司反應槽附近處所
        ，發現有大量電源配線經過，且並有使用抽風機及電風
        扇之情形，使用之匣刀式開開及舊式陶磁插座年限已有
        30多年之久，且據被告丁○○於現場陪同勘查時表示該
        廠房設置以來，其內部電源配線、開關及插座並未有定
        期保養或置換情形（見火災原因調查報告書第2頁，即
        卷一66頁），導致由反應槽旁上方約20公尺電線起火
        ，火焰約15公分高，員工吳宗貴拿滅火器來滅火時，因
        火勢猛烈溫度太高無法靠近未使用到滅火器（見吳宗貴
        94.11.10.談話筆錄），經消防人員檢視其電源配線發
        現有類似短路熔痕之現象，且其廠房總電源開關箱之無
        熔絲開關亦有跳脫之情形，認定本件火災以電氣因素引
        燃之可能性較高。換言之，被告臺灣德和公司法定代理
        人丁○○對於電氣等設備，未盡必要之設置維護義務，
        顯有失善良管理人之注意義務而有過失，致原告之權利
        受損害，其不作為與損害之間有因果關係，應對原告負
        損害賠償責任。
  （三）被告臺灣德和公司違反保護他人之法律，致生損害於他
        人之情形，應依民法第184 條第2 項規定，對原告負損
        害賠償責任：
        被告臺灣德和公司經臺北縣政府消防局第一大隊專責檢
        查小組於94年9 月21日執行違反消防法「危險物品」現
        場檢查，現場儲存鈉10240kg 、乙酸乙酯2,000 公升、
        硝酸2,200kg ，又於94年9 月30日現場檢查，現場儲存
        鈉8,854.6 公斤、硝酸8,000 公斤、乙酸乙酯4,000 公
        斤、低硫鍋爐油4 公秉，未依公共危險物品及可燃性高
        壓氣體設置標準暨安全管理辦法規定設置消防設備，違
        反公共危險物品及可燃性高壓氣體設置標準暨安全管理
        辦法第15條第1 、4 、5 項、第19條、第21條第8 、9
        項、第33條第1 項、第37條第1 項12、18款等規定。且
        火災發生後，經消防人員檢視被告臺灣德和公司反應槽
        附近處所，發現有大量電源配線經過，並有使用抽風
        機及電風扇之情形，使用之匣刀式開關及舊式陶磁插座
        年限已有30多年之久，且自該廠房設置以來，其內部電
        源配線、開關及插座並未有定期保養或置換情形（見火
        災原因調查報告書第2 頁，即卷一66頁），顯已違反勞
        工安全衛生法第5 條第1 項第1 款、第3 款、第14條第
        2 項、勞工安全衛生組織管理及自動檢查辦法第30、31
        條、專任電氣技術人員及用電設備檢驗維護業管理規則
        第2 條、消防法第15條等規定，是以本件火災之發生，
        被告臺灣德和公司確有違反保護他人之法律，致生損害
        於他人之情形存在，其應依民法第184 條第2 項規定，
        對原告負損害賠償責任。
  （四）被告臺灣德和公司依其性質，係屬民法第191 條之3規
        定之危險製造人，應依該條規定對原告負損害賠償責任
        ：
      1.按民法第191 條之3 規定，經營一定事業或從事其他工
        作或活動之人，其工作或活動之性質或其使用之工具或
        方法有生損害於他人之危險者，對他人之損害應負賠償
        責任。上開規定所規範之一定事業，係指該事業之平常
        運作即有生損害於他人之危險，即使依規定運作亦將為
        一般人視為日常生活之危險來源之情形，如經營西餐廳
        、化學工廠、或從事桶裝瓦斯銷售業者，均屬該條所謂
        經營一定事業之情形，而被害人依據上開規定請求賠償
        時，依上開增訂條文之立法理由：「為使被害人獲得周
        密之保護，請求賠償時，被害人只須證明加害人之工作
        或活動之性質或其使用之工具或方法有生損害於他人之
        危險性，而在其工作或活動中受損害即可，不須證明其
        間有因果關係．．．」。故依上開規定，有關從事具有
        危險性活動之侵權行為，被害人只須證明加害人之工作
        或活動之性質或其使用之工具或方法，有生損害於他人
        之危險性，且在其工作或活動中受損害即可，不須證明
        加害人有可歸責之故意或過失及其間之因果關係。
      2.本件被告臺灣德和公司所營事業為樟腦及樟腦製品之製
        造銷售、其他化學製品加工銷售等，其所使用之原料、
        成品及半成品係屬酸、鹼類物質等危險物品（即硝酸、
        硫酸、乙酯、金屬鈉、樟腦粉、乙酸酐（同義名稱：醋
        酸酐、無水醋酸ACETIC ANHYDRIDE）等），94年9 月21
        日經臺北縣政府消防局第一大隊檢查小組執行違反消防
        法「危險物品」現場檢查，發現儲存鈉10240kg 、乙酸
        乙酯2000公升、硝酸2200kg，及94年9 月30日現場檢查
        ，發現儲存鈉8854.6公斤、硝酸8000公斤、乙酸乙酯
        4000公斤、低硫鍋爐油4 公秉，其所經營之事業依其所
        使用之工具或方法，有生損害於他人之危險，應可認為
        確屬民法第191 條之3 之危險製造人範圍。且原告已證
        明原告工廠內之營業裝修及營業生財（辦公設備）、貨
        物（含代工品）、機器及設備，係因被告工廠工作中發
        生火災而延燒受損，已符合民法第191 條之3 所規定請
        求賠償時應負之證明責任，被告對原告之營業裝修及營
        業生財（辦公設備）、貨物（含代工品）、機器及設備
        受損，自應負賠償責任。
  （五）被告丁○○係被告臺灣德和公司之負責人，執行公司業
        務，違反上開保護他人之法令規定，致原告受有損害，
        應依公司法第23條第2 項規定與被告臺灣德和公司負連
        帶賠償責任。
三、被告則以：
  （一）本件火災起火原因迄今不明，火災發生前被告臺灣德和
        公司經消防檢查，雖若干項目未符規定而遭消防局處分
        ，惟處分內容均與火災無關。且消防局之火災原因調查
        報告雖認為起火原因以電氣因素引燃之可能性較高，惟
        此報告並未指出全廠數百件電器中，究係何電氣因素引
        燃？是何設備？起火位置？起火原因？亦未見有任何證
        據足以證明其所說。且消防局送化驗之電線亦未發現不
        合格或受腐蝕之情形。再有無插座、開關有接觸不良或
        積污導電現象，該報告亦未指明。其實被告臺灣德和公
        司之工廠僅西側受損，其餘部分均在，果有此現象，消
        防局有機會拍照或帶回化驗，然消防局祗帶回一段電線
        ，檢驗結果為「通電痕」，此結果僅能證明火災發生時
        此條電線在「通電中」，並不能證明此電線為起火點。
  （二）本件火災時，被告臺灣德和公司工廠內僅有龍腦及無水
        醋酸，並無樟腦酸，而無水醋酸（ACETICANHYDRIDE）
        中文學名〞乙酸酐〞為被告臺灣德和公司製造龍腦之主
        要原料，均在管線內及反應槽中作業，根本不可能使其
        逸散，故不可能造成電線、插頭或開關之腐蝕，縱燃真
        是電線短路起火，亦非被告臺灣德和公司之過失，且被
        告臺灣德和公司電線均定期檢修維護，所使用者均係最
        新最進步之電磁或無熔絲開關（即配線斷路器），並無
        使用舊型之閘刀型開關之必要，因為更新時未將舊配線
        移除，祗是留在原處並未使用，實與起火原因無關。
  （三）被告臺灣德和公司雖曾因儲存硝酸、乙酸乙酯，金屬鈉
        或未設置防爆防火門窗及防液堤而受罰，然本件火災事
        故既非此三種物品引起，此三種物品亦完好未受損，足
        證與火災發生無關。綜言之，火災之發生並非可歸責於
        被告臺灣德和公司之原因所致，被告既無故意亦無過失
        ，原告向被告請求賠償，實非有理。
  （四）被告臺灣德和公司無民法191之3條之適用：
        按民法於民國88年修正時增列民法191 條之3 規定，對
        於「其工作或活動之性質或其使用之工具或方法有生損
        害於他人之危險者，對他人之損害應負賠償責任」本條
        所稱「工作」或「活動」之性質「使用之工具」或「方
        法」有生損害於他人之危險者，所指之活動，例如：工
        廠排放廢水或廢氣、筒裝瓦斯裝填廠、爆竹製造廠，爆
        竹製造廠使用炸葯，開礦炸山或燃放焰火等，至於工廠
        ，大小餐廳，多少均有些易燃物如桶裝瓦斯、汽油或化
        學原料紙張等，實不能以存放或使用此類物品即認定「
        有生損害於他人之危險」，蓋許多家庭或餐飲事業均用
        桶裝瓦斯，大桶的做菜，小桶的放在桌上烤肉或火鍋，
        汽車用汽油，清洗衛浴設備常用鹽酸或硝酸均有相當危
        險，若依原告之主張每戶每一家庭，每一工廠，均將適
        用191 條之3 規定，實與當初立法意旨不符，難令人同
        意(參 考資料5 號)。 蓋危險若是可控制的，工作或活
        動之為相對安全即不具有損害他人之危險，即無本條之
        適用，消防局雖以無水醋酸易燃而有助於火勢之擴張，
        但無水醋酸是置於反應槽內，並非到處堆放，此由整個
        過程中未有任何爆炸，可知並無任何易燃品受到影響，
        故本案無本條之適用。
  （五）對原告主張之損害之答辯：
        原告主張其所受損害為：營業裝修及營業生財（即原證
        5 「裝潢、水電」等）損失284 萬2,001 元、機器及設
        備損失887 萬1,077 元、代工客戶紙張印刷物損失455
        萬9,046 元；然依大華公證公司計算原告之損失金額分
        別為：營業裝修及生財損失76萬3,503 元、機器及設備
        損失322 萬8,350 元、代工貨物損失458 萬7,621 元。
        而參加人依保單所認定之承保損失分別為：營業裝修及
        生財損失76萬3,503 元、機器及設備損失328 萬8,350
        元、代工貨物損失387 萬3,706 元。然對於代工貨物之
        損失，原告本無賠償責任，故不應計入其所受損害。故
        原告就機器設備及營業裝修與生財合計之損失為405 萬
        1,853 元（763,503 +3,288,350=4,051,853），參加人
        已賠付其中90% 即364 萬6,668 元，故原告僅有40萬
        5,185 元尚未受償。參加人計算之損害係依使用年限計
        算折舊，與民法第196 條之規定相符。此外，原告之日
        本芳野機械WB-18D無線膠裝機之損害，業經新安東京海
        上產物保險公司賠付7 萬9,317 元亦應扣除。至於原告
        主張其每月營業額600 萬元，本件因火災等待修復約一
        個多月，故請求賠償營業損失600 萬元，被告否認其所
        主張。蓋火災對工廠可能有一、二天之影響，但並未影
        響原告之收入，蓋所謂「營業損失」是指原有訂單無法
        履行因而減失之預期利益，原告既未能證明其確實停工
        ，復工之時間及在此期間有能履行而未能履行之契約，
        因此減少之預期利益，僅以其營業額視為其利益，所為
        之請求並無依據，不應准許等語，資為抗辯，並聲明：
        (一)原告之訴及假執行之聲請駁回。
        (二)如受不利之判決，願供擔保請准宣告免為假執行。
四、兩造及參加人於本院96年10月4 日協議本件不爭執之事實如
    下：
  （一）被告臺灣德和公司於57年7 月4 日設立於台北縣中和市
        ○○路347 號，法定代理人為被告丁○○。其公司所營
        事業為樟腦及樟腦製品之製造銷售、其他化學製品加工
        銷售等。
  （二）坐落台北縣中和市○○路347 號即被告臺灣德和公司西
        側廠房於94年11月8 日上午10時43許發生火災，兩側建
        築即345 號（按即原告工廠所在）及347 號廠房有燒毀
        、損壞情形。
  （三）台北縣政府消防局第一大隊專責檢查小組於94年9 月21
        日對被告公司執行消防法「危險物品」現場檢查，發現
        被告公司儲存鈉10240kg 、乙酸乙酯2000公升、硝酸
        2200kg，94年9 月30日現場檢查，儲存鈉8854.6kg、硝
        酸8000kg、乙酸乙酯4000kg、低硫鍋爐油4 公秉。
  （四）原告向參加人訂有商業火災保險契約，保險單號碼1008
        -94W0000000 號，保險期間自94年3 月15日中午12時起
        至95年3 月15日中午12時止，保險標的為原告位於台北
        縣中和市○○路345 號工廠內之營業裝修及營業生財（
        辦工設備）、貨物（含代工品）、機器及設備，保險金
        額為2500萬元。本件火災後，經大華公證有限公司之調
        查報告，參加人已理賠原告713 萬3,003 元。此外，原
        告之日本方野機械WB-18D無限膠裝機之損害部分，亦經
        新安東京海上產物保險公司賠付原告7 萬9,317 元。
五、本件經兩造及參加人於同上開言詞辯論期日協議簡化爭點為
    ：（一）被告就本件失火是否有過失？（二）被告臺灣德和
    公司是否應依民法第191 條之3 對原告負危險責任？申言之
    ，即被告臺灣德和公司是否該條所定之危險製造人？（三）
    原告因本件火災所受損害之金額若干？原告請求被告連帶賠
  （一）被告就本件失火是否有過失？
    1.查本件火災發生後，臺北縣政府消防局之消防人員於火災
      發生當日即94年11月8 日、及同年月9 日及10日，隨即勘
      查現場及採證，製成火災原因調查報告書，有該局95年7
      月14日北消調字第0950018750號函檢送之火災原因調查報
      告書一份附卷可憑。觀之上開火災原因調查報告書之內容
      ，可知勘查人員先由現場建築物構造、內部物品燒損狀況
      及延燒情形研判，係以臺北縣中和市○○路347 號西側廠
      房處受燒燬情形最為嚴重，與其相緊臨之345 號及349 號
      均以愈靠其側受燒燬情形愈趨嚴重，且347 號員工吳宗貴
      當時亦於起火廠房內準備原料進行製程作業，故本案起火
      戶為臺北縣中和市○○路347 號。且為進一步確定起火處
      之地點，勘查人員經勘驗起火戶臺北縣中和市○○路347
      號之德和公司西側廠房內燃燒後情形，發現其內部受燒燬
      損情形以靠西側處受熱燒損、變色、彎曲情形最顯嚴重，
      東側處則較顯輕微；北側處鋼架及反應槽受熱氧化、變色
      情形亦以愈靠西側處愈顯嚴重，西北側處鋼架已明顯彎曲
      、塌陷，顯示以愈靠西側處受熱程度愈高。檢視西側廠房
      內西北側處燃燒後情形，該處裝置之反應槽均已嚴重受燒
      燬損，鐵板亦受熱氧化、變形，其鐵板上方堆放之大量易
      燃性無水醋酸、樟腦酸、龍腦等原料、成品及半成品嚴重
      受燒燬損，造成該處受熱程度最為猛烈、燃燒情形最為嚴
      重。檢視西側廠房內西南側處燃燒後情形，該處反應槽及
      其物品機具受熱氧化、變色情形以靠反應槽處所附近最
      顯嚴重；反應槽處之反應槽、輸送管等均已嚴重受熱氧
      化、變形及變色，且因其反應槽反應過程中所用之無水醋
      酸等原料外洩致其反應槽表面遇酸已嚴重鏽化；靠反應
      槽南側處亦皆設置反應槽機具，其反應槽之鋼材不易燃
      燒且該處所亦未置放原料、成品及易燃性液體，致西南側
      處燃燒情形較顯輕微，僅靠反應槽處所附近受熱情形較
      為嚴重。據員工吳宗貴表示，其案發時正於反應槽處進
      行香料油－橙花叔醇的製程，當時其已將原料－無水醋酸
      置入反應槽進行加熱反應完畢，預進行下一階段製程原料
      之準備時發現其反應槽旁之電源配線發出火花及勢響，
      因其旁堆放之原料、成品及半成品等均屬易燃性液體，致
      其迅速起火燃燒並向四週延燒。綜合以上所述研判，火勢
      於西側廠房內西側靠反應槽附近處所受熱情形較顯嚴重
      ，因西北側處堆放大量易燃性之原料、成品及半成品致其
      西北側受熱程度最為嚴重；據當時於反應槽處附近作業
      之員工吳宗貴表示，其預離開前往準備原料時聽到反應槽
      旁之電源配線發出聲響及火花，其火花掉落後迅速引燃
      周圍易燃性物質，故本案起火處所為中和市○○路347 號
      西側廠房內西側靠反應槽附近處所等情，有上開火災原
      因調查報告書之記載可憑（參見火災原因調查報告書第1
      、2 頁）。
    2.參酌證人即被告臺灣德和公司員工吳宗貴於消防員詢問時
      證稱：（問：94年11月8 日10時43分，臺北縣中和市○○
      路347 號工廠發生火警，當時你人在哪裡？做什麼？）我
      當時在2 樓香科油處理區。我正下樓去距離起火點6 公尺
      處的地方準備下一次反應香料油的原料。（問：起火處平
      日擺放哪些物品？用電情形？）2 樓有部分水真空馬達線
      、擺放半成品正龍腦及反應相關器具。「現場電線為使用
      狀況」。（問：你如何知道起火的？你是否知道起火點？
      起火原因？當時的確定時間？）在處理原料工作結束時已
      離開工作現場後，聽到聲響及看到光影才知道起火。「我
      發現時是由儲存香料油的反應槽旁上方約20公分電線起火
      」。不清楚如何起火。火焰為白黃色。當時約10時40分左
      右。（問：當時火勢狀況？）火焰約15公分高。我當時先
      大喊起火了。並至2 樓拿滅火器來滅火。因火勢猛烈溫度
      太高無法靠近未使用到滅火器。（問：起火當時有哪些人
      在場？他們的處置如何？有無可疑跡象或奇異聲響？）2
      樓只有我一個。1 樓另有一名員工因行動不方便，於我大
      喊起火後便逃生，都沒聽見明顯的奇異聲響或可疑跡象，
      只有起火時聽見聲響等語（參見火災原因調查報告書第14
      、15頁），足堪認定本件火災之起火處確為被告臺灣德和
      公司所經營之臺北縣永和市○○路347 號房屋西側廠房內
      西側靠反應槽（即如附件所示之反應槽）上方電線之
      位置。
    3.起火原因之研判及過失之認定：
      查上開火災原因報告書分列五大可能起火原因，分別為：
      危險物品、化工原料引（自）燃可能性，人為縱火引燃可
      能性，遺留火種（煙蒂…）可能性，操作不慎引燃之可能
      性及電氣因素引燃之可能性，經以排除法研判起火原因，
    (1)就危險物品、化工原料引（自）燃可能性之研判：經現場
      勘查起火處所附近並未發現除廠房內原放置之無水醋酸、
      樟腦酸原料、成品及半成品等危險物、化工原料或容器置
      放於該處附近，且未發現儲放任何常溫下足以自燃之危險
      物，故可排除上述之類似物品引（自）燃之可能性。
    (2)就人為縱火引燃可能性之研判：經勘查、檢視起火處所之
      地面，並未發現有蓄意以縱火促燃劑潑灑、劇烈燃燒痕跡
      及殘留跡證，且當時員工吳宗貴亦於該處所附近進行反應
      製程，並未發現有可疑之人事物發生或進出，故因人為蓄
      意縱火引燃之可能性較低。
    (3)就遺留火種（煙蒂…）可能性研判：經現場勘查起火處所
      附近，並未發現微小火源殘留之跡證，該作業場所亦全面
      禁煙，且員工吳宗貴於現場陪同勘查時表示其並未有抽煙
      習慣，當時亦未有使用火源情形，故因遺留火種引燃之可
      能性較低。
    (4)就操作不慎引燃之可能性研判：檢視廠房內反應槽並未發
      現有開啟或經劇烈爆炸力量而開啟情形，顯示其反應槽爐
      在案發時均為未開啟狀態；員工吳宗貴表示其在依規定作
      業流程進行第一階段製程完畢時，已將加熱開關關閉，此
      時並未發現反應槽發生異常、原料與產品外洩及關閉火源
      之情況下，故因作業流程中操作不慎引燃之可能性較低。
    (5)就電氣因素引燃之可能性研判：檢視反應槽附近處所發
      現有大量電源配線經過，且並有使用抽風機及電風扇之情
      形，使用之匣刀式開關及舊式陶磁插座年限已經30多年之
      久；且據丁○○於現場陪同勘查時表示該廠房設置以來，
      其內部電源配線、開關及插座並未有定期保養或置換情形
      ；該作業場所中使用之原料、原品及半成品係屬酸、鹼類
      物質，製程反應易揮發於空氣中，電源配線在長期受酸、
      鹼腐蝕情形下，易造成披覆腐蝕、破損及劣化，插座、開
      關或無披覆電源配線在附著水分、灰塵之情形下易造成接
      觸不良或產生積污擊電現象，易使導線溫度升高，致生火
      花或短路，使被覆或周圍之物起燃，且經檢視其電源配線
      發現有類似短路熔痕之現象，且其廠房的總電源開關箱之
      無熔絲開關亦有跳脫之情形；綜合上述，經排除上述可能
      引燃之原因後，故本案起火原因以電氣因素引燃之可能性
      較高等情，有上開火災原因調查報告書第2 、3 頁之記載
      可憑。
    4.被告臺灣德和公司雖抗辯稱工廠電線均定期檢修維護，所
      使用者均係最新最進步之電磁或無熔絲開關（即配線斷路
      器），並無使用舊型之閘刀型開關之必要，因為更新時未
      將舊配線移除，祗是留在原處並未使用，實與起火原因無
      關云云，然並未舉證以實其說，且查本件於火災現場起火
      處即如附件所示之反應槽附近所使用之電源開關乃係匣
      刀式陶瓷開關，非電磁或無熔絲開關乙情，有開關照片5
      張附卷可稽（參見火災原因調查報告書第55至57頁），是
      被告臺灣德和公司所辯上情，自無可採。
    5.綜觀上情，可知被告丁○○經營臺灣德和公司已有30年之
      久，其應負責定期維修、更換公司廠房之電源開關及電線
      ，以防免危險發生，其應注意、能注意，竟疏未注意維修
      及更換電源開關及電線，致使電線發生短路而引發火災，
      其自有過失，可堪認定。
    6.按因故意或過失，不法侵害他人之權利者，負損害賠償責
      任，民法第184 條第1 項前段定有明文。被告丁○○經營
      臺灣德和公司已有30年之久，其應注意、能注意，竟疏未
      注意維修及更換工廠之電源開關及電線，致使電線發生短
      路而引發火災，致隔鄰原告所有之房屋遭延燒波及，受有
      損害，原告依上開規定請求被告丁○○負損害賠償責任，
      並無不合。又被告丁○○係被告臺灣德和公司之負責人，
      其執行被告臺灣德和公司業務，因過失違背法令致原告受
      有損害，原告依民法第28條及公司法第23條第2 項規定請
      求被告丁○○與被告臺灣德和公司連帶負損害賠償責任，
      亦無不合。
  （二）被告臺灣德和公司是否應依民法第191 條之3 對原告負
        危險責任？申言之，即被告臺灣德和公司是否該條所定
        之危險製造人？
        查被告臺灣德和公司應依民法第28條及公司法23條第2
        項規定與被告丁○○負連帶賠償責任，既經本院認定如
        前，則本院即毋庸另就被告臺灣德和公司應否依民法第
        191 條之3 對原告負損害賠償責任再為認定，附此敘明
        。
  （三）原告因本件火災所受損害之金額若干？原告請求被告連
        帶賠償2,273 萬414 元，有無理由？
    1.原告主張其因本件火災受有機器、維修等費用912 萬446
      元、裝璜水電費274 萬3,260 元、客戶委託之印刷加工之
      紙張、印刷等費用459 萬5,940 元、其他損毀27萬768 元
      之損害之事實，固據提出各項受損明細表及估價單、統一
      發票之影本為證，然查原告提出之估價單是否均係針對本
      件火災所造成損害項目之估價？抑或包含其他原已存在而
      非火災造成之損害項目？尚非無疑，且原告提出之估價單
      均未見扣除以新品替換舊品之折舊，故尚不能遽以原告提
      出之估價單認定原告所受之損害。且查原告向參加人訂有
      商業火災保險契約，原告因本件火災所受之損害，經參加
      人委請大華公證有限公司理算結果，認為原告營業裝修及
      生財（即辦公設備）折舊後淨損為76萬3,503 元，機器及
      設備折舊後淨損為322 萬8,350 元，貨物（含代工品）淨
      損為458 萬7,621 元，合計損失792 萬5,559 元等情，有
      參加人95年8 月16日一產管字第950704號函檢送之大華公
      證有限公司之公證結案報告書影本1 件附卷可參，本院認
      為關於原告之營業裝修及生財（即辦公設備）、機器及設
      備、貨物（含代工品）等之損失，應以大華公證有限公司
      之公證結案報告書理算之損失金額即792 萬5,559 元為可
      採。而參加人已賠付原告其中90% 即713 萬3,003 元乙節
      ，亦有參加人前開函檢送之火險賠案理算書影本1 件附卷
      可參。此外，原告之日本芳野機械WB -18D 無線膠裝機之
      損害，業經新安東京海上產物保險公司賠付原告7 萬
      9,317 元乙節，亦為兩造所不爭執，以上合計原告已受保
      險理賠721 萬2,350 元，此部分原告之損害既已受填補，
      自不得再向被告請求賠償，故扣除原告所受保險理賠721
      萬2,350 元後，原告因本件火災關於營業裝修及生財（即
      辦公設備）、機器及設備、及貨物（含代工品）之損失，
      尚有71萬3,209 元未受賠償。
    2.原告另主張因本件火災等待修復約一個多月，受有營業損
      失600 萬元部分，查本件火災發生於94年11月8 日，依原
      告提出之裝潢、水電及機器、維修等估價單所載日期大多
      為94年11月中旬至下旬，而請款發票日期則自94年11月中
      旬迄至95年3 月間，其中水電及冷卻水塔、冷氣風管工程
      部分之請款日期均為94年11月30日，輕鋼架天花板拆除及
      廢棄物清運部分請款日期為94年12月14日（參見原告提出
      之原證六），故原告於火災發生後，自94年11月中旬起即
      陸續雇工修復，迄至同年12月中旬陸續完工請款，期間大
      約為一個月，原告主張等待修復期間約一個月，其因不能
      營業受有損害，尚屬可採，被告抗辯修復僅需二、三天云
      云，顯與一般常情有違，自無可採。至於損害之金額，原
      告雖主張其一個月不能營業之損失為600 萬元云云，然查
      原告93年1 月至12月營業收入總額為6,401 萬零754 元，
      扣除營業成本4,303 萬6,840 元後，營業毛利為2,029 萬
      7,797 元，再扣除營業費用及損失總額1,978 萬6,386 元
      後，營業淨利為51萬1,411 元乙節，有本院函請財政部臺
      灣省北區國稅局中和稽徵所檢送之原告93年度之營利事業
      所得稅申報書資料影本附卷可參（參見卷二第90頁）。據
      此計算原告一個月不能營業之損失應為4 萬2,618 元（
      511411 /12=42618，元以下四捨五入）。
    3.以上合計，原告因本件火災尚受有損害75萬5,827 元未受
      賠償（713209+42618=755827）。
六、綜上所述，原告主張其因本件火災受有損害，關於營業裝修
    及生財（即辦公設備）、機器及設備、及貨物（含代工品）
    之損失，尚有71萬3,209 元未受賠償，另主張因本件火災受
    有一個月不能營業之損失4 萬2,618 元，合計尚受有損害75
    萬5,827 元，為此依民法第184 條第1 項前段、第28條及公
    司法第23條第2 項規定，請求被告連帶賠償75萬5,827 元，
    及自起訴狀繕本送達翌日即95年5 月19日起至清償日止，按
    年息百分之5 計算之利息，尚無不合，應予准許；逾上開金
    額之請求，則屬無據，應予駁回。
七、兩造陳明願供擔保，聲請宣告假執行或免為假執行，經核原
    告勝訴部分，合於法律規定，爰分別酌定相當之擔保金額宣
    告之；原告其餘假執行之聲請，因訴之駁回而失所依據，應
    併予駁回。
八、本件事證已臻明確，兩造其餘主張陳述及所提之證據，均毋
    庸再予審酌，附此敘明。
九、訴訟費用負擔之依據：依民事訴訟法第79條、第85條第2 項
    規定。
中　　華　　民　　國　　96　　年　　10　　月　　31　　日
                  民事第三庭    法　官　許月珍
以上正本係照原本作成
如對本判決上訴，須於判決送達後20日內向本院提出上訴狀
中　　華　　民　　國　　96　　年　　11　　月　　 1　　日
                                書記官　劉昌明
